【裁判字號】    96,訴,117
【裁判日期】    970312
【裁判案由】    租佃爭議
【裁判全文】
臺灣臺南地方法院民事判決               96年度訴字第117號
原      告  乙○○
訴訟代理人  丙○○○○○○
被      告  財政部國有財產局臺灣南區辦事處臺南分處
訴訟代理人  鄭翠婷
            甲○○
上列當事人間租佃爭議事件，本院於民國97年2月27日言詞辯論
終結，判決如下：
    主      文
原告之訴及假執行之聲請均駁回。
訴訟費用由原告負擔。
    事實及理由
一、原告主張：
（一）坐落台南縣玉井鄉○○○段678地號（民國84年間係暫編3
      40地號）、679地號 （民國84年間係暫編341地號）、687
      地號 （民國84年間係暫編342及337地號）、672地號（民
      國84年間係暫編359地號）、569地號（民國84年間係暫編
      240-2地號）、699地號（民國84年間係暫編177及178地號
      ）、693地號（民國84年間係暫編181地號）、621地號（
      民國84年間係暫編270地號）、707地號（民國84年間係暫
      編156及333地號）、705地號（民國84年間係暫編174地號
      ）及704地號（民國84年間係暫編175地號）共11筆國有耕
      地係訴外人李全明於民國76年間向當時代管國有土地之台
      灣銀行永康分行承租耕作，並於84年2月12日將其中569地
      號（民國84年間係暫編240-2地號） 讓渡（轉租）予訴外
      人莊平雄、吳佳美、蔡淑招三人，嗣被告收回系爭土地自
      管後，訴外人李全明復向被告辦理續租系爭土地，租期原
      自88年1月1日起至93年12月31日止，租約到期前復由訴外
      人李全明申續租，租期至103年12月31日止，而系爭569地
      號土地於94年8月8日被告勘查時係由訴外人莊平雄種植桃
      花心木使用， 嗣訴外人李全明於94年8月29日死亡，而原
      告為訴外人李全明之繼承人。
（二）訴外人李全明將569地號土地之租賃權讓與（轉租） 予訴
      外人莊平雄等人時， 曾得當時569地號土地之代管機關臺
      灣土地銀行永康分行之同意，且被告不僅明知原告被繼承
      人李全明轉租情事，復於知情後仍繼續收取租金，應認系
      爭國有耕地租賃契約仍有效存在。
（三）訴外人李全明所承租之前揭土地，於重編前後之面積有誤
      差，編定之地目亦有更動，而被告之管理有諸多疏失，況
      訴外人李全明僅讓渡租賃契約中之一部分土地。而訴外人
      承租之前揭土地，既有部分地目為林地，有部分地目為耕
      地，被告就不能將該租賃契約均認為係耕地租賃。
（四）訴之聲明：
    (1)確認原告與被告間就 坐落台南縣玉井鄉○○○段678地號
      、679地號、687地號、672地號、569地號、699地號、693
      地號、621地號、707地號、705地號及704地號土地之租賃
      契約（關係）存在。
    (2)被告應將前項土地交付原告使用。
    (3)訴訟費用由被告負擔。
    (4)如受勝訴判決，願供擔保請准宣告假執行。
二、被告答辯：
（一）本件租賃契約原係訴外人（即被繼承人）李全明於被告將
      系爭台南縣玉井鄉○○○段156、174、175、177、178、1
      81、240─2、270、333、337、340、341、342、359、157
      、237等16筆暫編地號國有土地委託 臺灣土地銀行代營期
      間，於76年1月1日起向臺灣土地銀行永康分行承租在案，
      除157、237地號作造林使用外，其餘均作耕作使用，租期
      至87年12月31日止，嗣經被告將上述土地收回自管後通知
      訴外人（即被繼承人）李全明辦理換訂國有耕地租賃契約
      ，租約標的為沙子田段678（ 原暫編340地號）、679（原
      暫編341地號）、687（ 原暫編342、337地號）、672（原
      暫編359地號）、569（原暫編240-2地號）、699（原暫編
      177、178地號）、693（ 原暫編181地號）、621（原暫編
      270地號）、707（ 原暫編156、333地號）、705（原暫編
      174地號）及704（ 原暫編175地號）地號等11筆國有耕地
      ，租期自88年1月1日起至93年12月31日止，租約到期前又
      由訴外人（即被繼承人）李全明申辦換約續租手續，租期
      至103年12月31日止。另730地號（原暫編157地號）及571
      （原暫編237地號）等2筆國有林地部分經換訂國有林地租
      賃契約書後，已由訴外人（即被繼承人）李全明分別於94
      年5月25日及94年5月3日 過戶予原告李崢薰及訴外人莊平
      雄，由渠等2人分別繼續承租，合先敘明。
（二）依據民法第1148條之規定：「繼承人自繼承開始時，除本
      法另有規定外，承受被繼承人財產上之一切權利義務。但
      權利義務專屬於被繼承人本身者，不在此限」。惟查，本
      件租佃爭議，依據民法第452條之規定及被告與訴外人（
      即被繼承人）李全明所訂立國有耕地租賃契約書第5項第9
      款第5點之約定， 承租人死亡時，除由繼承人先期通知終
      止租賃關係外，應由繼承人承受租賃契約之權利義務，亦
      即由繼承人依規定辦理繼承換約手續，故本件國有耕地租
      賃契約並無因原承租人（即被繼承人）死亡而終止，併為
      敘明。
（三）因系爭沙子田段569（原暫編240-2地號）地號業經訴外人
      （即被繼承人）李全明於84年2月12日讓渡予 訴外人莊平
      雄、吳佳美、蔡淑招，並經被告於94年8月8日勘查時發現
      系爭沙子田段569（原暫編240-2地號）地號現已由訴外人
      莊平雄種植桃花心木使用，訴外人（即被繼承人）李全明
      顯係未自任耕作。依據耕地三七五減租條例第16條第1、2
      項之規定，承租人應自任耕作，並不得將耕地全部或一部
      轉租於他人，違反規定時原訂租約已歸於無效，查本件系
      爭沙子田段569（原暫編240-2地號）地號已由訴外人（即
      被繼承人） 李全明於84年2月12日將承租權讓渡於訴外人
      莊平雄等，由其種植桃花心木使用，已違反耕地三七五減
      租條例第16條不自任耕作之規定，原訂租約已歸於無效。
（四）訴外人（即被繼承人）李全明已於94年8月27日死亡， 雖
      原告檢附代筆遺囑之認證書陳稱其係本件租約承租權之唯
      一繼承人，請求確認與被告間關於系爭11筆國有耕地之租
      賃契約存在，並請求被告將系爭11筆國有耕地交付原告使
      用，惟本件租約已因訴外人（即被繼承人）李全明將系爭
      沙子田段569地號國有土地讓渡與訴外人莊平雄 而歸於無
      效，故原告所請求，實無理由。
（五）答辯聲明：
    (1)原告之訴駁回。
    (2)訴訟費用由原告負擔。
    (3)如受不利判決，願供擔保，請准予免為假執行之宣告。
三、得心證之理由：
（一）原告主張坐落台南縣玉井鄉○○○段678地號 （民國84年
      間係暫編340地號）、679地號 （民國84年間係暫編341地
      號）、687地號（民國84年間係暫編342及337地號）、672
      地號（民國84年間係暫編359地號）、569地號（民國84年
      間係暫編240-2地號）、699地號 （民國84年間係暫編177
      及178地號）、693地號（民國84年間係暫編181地號）、6
      21地號（民國84年間係暫編270地號）、707地號（民國84
      年間係暫編156及333地號）、705地號 （民國84年間係暫
      編174地號）及704地號（民國84年間係暫編175地號） 共
      11筆國有耕地（以下合併簡稱系爭土地）係訴外人李全明
      於76年間向當時代管國有土地之台灣銀行永康分行承租耕
      作，並於84年2月12日將其中569地號（民國84年間係暫編
      240-2地號，以下簡稱系爭569地號土地）讓渡（轉租）予
      訴外人莊平雄、吳佳美、蔡淑招三人，嗣被告收回系爭土
      地自管後，訴外人李全明復向被告辦理續租系爭土地，租
      期原自88年1月1日起至93年12月31日止，租約到期前復由
      訴外人李全明申請續租， 租期至103年12月31日止（該耕
      地租賃契約，以下簡稱系爭國有耕地租賃契約），而系爭
      569地號土地於94年8月8日 被告勘查時係由訴外人莊平雄
      種植桃花心木使用， 嗣訴外人李全明於94年8月29日死亡
      ，原告為訴外人李全明之繼承人等情，為被告所不爭執，
      且有租賃契約書6件、買賣契約書及勘查表、 認證書、切
      結書及戶籍謄本各1件在卷可稽， 堪信原告此部分主張為
      真實。
（二）系爭國有耕地租賃契約究應適用耕地三七五減租條例、農
      業發展條例或民法有關租賃之規定，爰分論之：
    (1)按耕地之租佃，依本條例之規定，耕地三七五減租條例第
      1條前段定有明文。 查，本件系爭國有耕地租賃契約，原
      告被繼承人李全明與被告訂有標題為「國有耕地租賃契約
      書」之契約， 該契約書第五條特約事項第3款亦明訂「承
      租土地，承租人應自任耕作……」等語，且兩造亦不爭執
      系爭國有耕地租賃契約為耕地租賃，自不因系爭土地編訂
      之地目中有林地而認非耕地租賃。是系爭國有耕地租賃契
      約，自應認有耕地三七五減租條例之適用。
    (2)次按本條例中華民國八十九年一月四日修正施行前已依耕
      地三七五減租條例，或已依土地法及其他法律之規定訂定
      租約者，除出租人及承租人另有約定者外，其權利義務關
      係、租約之續約、修正及終止，悉依該法律之規定；農業
      發展條例第20條第2項定有明文。 查，系爭國有耕地租賃
      契約，原由訴外人李全明與系爭土地原代管機關臺灣土地
      銀行永康分行於76年間訂立，復與被告於88年間重新簽訂
      租賃期間自88年1月1日起至93年12月31日止，租約到期前
      復由訴外人李全明申請續租， 租期至103年12月31日止，
      按之前揭農業發展條例第20條第2項之規定， 本件系爭國
      有耕地租賃契約，既係於89年前即已依耕地三七五減租條
      例訂定租約，自應適用耕地三七五減租條例。
    (3)末按，耕地三七五減租條例為民法之特別法，自亦應優先
      民法適用。
    (4)綜上，系爭國有耕地租賃契約應適用耕地三七五減租條例
      之規定。
（三）按承租人應自任耕作，並不得將耕地全部或一部轉租於他
      人；承租人違反前項規定時，原訂租約無效，得由出租人
      收回自行耕種或另行出租；耕地三七五減租條例第16條第
      1、2項定有明文。查，本件應先確認之前提為系爭國有耕
      地租賃契約是否仍有效存在，爰分論如下：
    (1)原告主張其被繼承人李全明縱將系爭土地之一部分即系爭
      569地號土地讓渡（轉租）莊平雄等人， 亦不能認系爭國
      有耕地租賃契約全部無效云云。惟按耕地三七五減租條例
      第16條第1、2項規定【承租人應自任耕作，並不得將耕地
      全部或『一部』轉租於他人；承租人違反前項規定時，原
      訂租約『無效』，得由出租人收回自行耕種或另行出租】
      ，係明文規定承租人縱僅「一部轉租」，耕地租賃契約亦
      全部「無效」。則原告既不爭執原告被繼承人李全明將系
      爭569地號土地讓渡（轉租）予訴外人莊平雄等人， 雖僅
      系爭國有耕地租賃契約中之「一部」轉租，按之前揭法條
      規定，系爭國有耕地租賃契約全部無效。是原告主張此部
      分主張，於法無據，不能憑採。
    (2)原告復主張其被繼承人李全明 將系爭569地號土地之租賃
      權讓與莊平雄等人時， 曾得當時系爭569地號土地之代管
      機關臺灣土地銀行永康分行之同意，且被告不僅明知原告
      被繼承人李全明轉租系爭569地號土地情事， 復於知情後
      仍繼續收取租金，應認系爭國有耕地租賃契約仍有效存在
      云云。惟按耕地三七五減租條例第16條第1、2項規定【承
      租人應自任耕作，並不得將耕地全部或一部轉租於他人；
      承租人違反前項規定時，原訂租約無效，得由出租人收回
      自行耕種或另行出租】，係明文規定承租人「轉租」則耕
      地租賃契約「無效」，並不因出租人是否同意轉租、是否
      明知承租人轉租而未表示意見或是否明知承租人轉租仍繼
      續收取租金而有所不同。是原告此部分主張，縱係屬實，
      亦於法無據，不能憑採。
    (3)綜上，系爭國有耕地租賃契約已因原告被繼承人李全明就
      其中系爭569地號土地 未自任耕作並轉租予訴外人莊平雄
      等人而無效。
（四）綜上所述，系爭國有耕地租賃契約在原告被繼承人李全明
      在世時既已無效，則原告自無從繼承一個已無效的契約。
      又原告既未繼承系爭國有耕地租賃契約，從而，原告請求
      確認系爭國有耕地租賃契約存在並依據系爭國有耕地租賃
      契約請求被告應將系爭土地交付原告使用云云，即乏依據
      ，不能准許，原告之訴，應予駁回。
四、本件事證已臻明確，則原告所為系爭土地重編前後之面積有
    誤差、編定之地目有更動、被告管理有疏失等主張，及兩造
    其餘之攻擊或防禦方法暨未經援用之證據，經本院斟酌後，
    認為均不足影響本判決結果，自無逐一詳予論駁之必要，併
    此敘明。
五、又原告既受敗訴判決，其假執行之聲請，即失所附麗，應併
    予駁回。
六、結論：原告之訴，為無理由，依民事訴訟法第78條，判決如
    主文。
中    華    民    國    97    年    3     月    12    日
                        臺灣臺南地方法院民事第二庭
                                法  官  王 獻 楠
上為正本，係照原本作成。
如不服本判決，應於本判決送達後20日內提出上訴狀（須按他造
當事人之人數附繕本）。
中    華    民    國    97    年    3     月    12    日
                                書記官  李 靜 怡


司法院資訊處製作；財團法人民間司法改革基金會備份。
